【裁判字號】    92,上訴,1753
【裁判日期】    921111
【裁判案由】    偽造文書等
【裁判全文】
臺灣高等法院臺中分院刑事判決          民國九十二年度上訴字第一七五三號
    上  訴  人  臺灣彰化地方法院檢察署檢察官
    上  訴  人
    即  被  告  巳○○
    選任辯護人  趙惠如
右上訴人因被告偽造文書等案件，不服臺灣彰化地方法院中華民國九十二年七月二十
三日第一審判決（民國九十二年度訴字第五六四號，起訴案號：臺灣彰化地方法院檢
察署民國九十二年度偵字第二九九六、二九九七號），提起上訴，本院判決如左：
    主      文
原判決撤銷。
巳○○連續行使偽造私文書，足以生損害於他人，處有期徒刑壹年貳月，緩刑肆年。
    事      實
一、巳○○原係彰化縣秀水國民中學教師（以下簡稱秀水國中），其於民國（下同）
    八十七年間投資買賣股票失利，明知自己之經濟狀況已陷窘境，其自任會首招募
    四組民間互助會，共取得會首會款共新臺幣（下同）二百十二萬元後，竟基於意
    圖為自己不法所有而行使偽造準私文書以詐欺財物之概括犯意，由其自任民間互
    助會會首、招募會員、投標、開標、收取會款，連續冒用活會會員之名義詐取合
    會金，如左列三組，其召集之民間互助會如下：
  (一)會期自八十八年五月起至九十一年十一月止，會員會首共計四十三會，每會每月
    繳納新台幣（下同）一萬元，採外標制，約定每月底，在秀水國中之辦公室內開
    標。巳○○於八十八年五月起至九十一年六月間止，在此期間內之不詳時間，在
    上址，分別冒用如附表一所示之活會會員名義，如於開標時有其他會員在場，則
    偽簽該等活會會員姓名之署押並偽填如附表一所示之競標利息金額於空白標單上
    ，表示該等活會會員願以此標息標取會款，並於開標時持以參與競標而得標，足
    生損害於上開被冒標人，如私下開標，則不填載標單，再向當次會期之活會會員
    詐稱係被冒標人得標（向被冒標人收取會款時則詐稱係他活會會員得標），或在
    活會會員未詢問何人得標之情形下，利用會員誤認必有人得標之想法，而仍向之
    收取會款，同時致當次活會會員信以為真而陷於錯誤，誤認係如附表一所示之被
    冒標人得標，而分別繳付會款予巳○○，共詐得合會金五百四十四萬四千元。巳
    ○○於每次開標後將偽造標單撕毀丟棄。
  (二)會期自八十九年六月起至九十二年十二月止，會員會首共計四十三會，每會每月
    繳納一萬元，採外標制，約定每月底，在秀水國中之辦公室內開標，巳○○於八
    十九年六月起至九十一年六月間止，在此此期間內之不詳時間。巳○○以前揭偽
    造標單詐欺等方式冒用如附表二所示之活會會員名義參與競標而得標，足生損害
    於上開被冒標人，共詐得合會金五百八十七萬三千八百四十元。巳○○於每次開
    標後將偽造標單撕毀丟棄。
  (三)會期自九十年七月起至九十三年三月止，會員會首共計三十三會，每會每月繳納
    二萬元，採外標制，約定每月底，在秀水國中之辦公室內開標。巳○○於九十年
    七月起至九十一年六月間止，在此期間內之不詳時間，巳○○以前揭偽造標單詐
    欺等方式冒用如附表三所示之活會會員名義參與競標而得標，足生損害於上開被
    冒標人，共詐得合會金四百八十三萬零二百一十元。巳○○於每次開標後將偽造
    標單撕毀丟棄。嗣於九十一年六月間，巳○○突然宣告前開互助會倒會，經會員
    辰○○等人互相聯絡查訪，並核對互助會簿及每月繳納會款記錄後，始知有冒標
    之情事。
二、案經甲○○等七十五位會員委任曾耀聰律師訴由臺灣彰化地方法院檢察署檢察官
    偵查起訴。
    理由
一、前揭犯罪事實，業據上訴人即被告巳○○（以下稱被告）於警訊、檢察官偵訊中
    及原審暨本院審理時均供認不諱，核與告訴代理人曾耀聰律師及告訴人癸○○、
    丙○○、尤秀娟（檢察官起訴書及原審判決誤寫為沈秀娟）、地○○、戌○○、
    辰○○、乙○○、亥○○、庚○○、壬○○、宙○○、甲○○、卯○○、鐘昭玉
    、丑○○、張申○○、曾寅○、天○○、己○、辛○○、蔡月雲、子○○等人於
    警訊中指訴之情節相符，並與告訴人甲○○於檢察官偵查中及原審法院審理時之
    指訴相符，且有互助會單八份、互助會員名單四紙附卷可憑，被告之自白與事實
    相符，本件被告犯罪事證明確，其犯行堪予認定。
二、按一般民間互助會競標係由參與者以標單填寫會員姓名、標息，而以所寫標息最
    高者為得標，是標單係屬在紙上書寫之文字而依習慣及約定足以為表示一定用意
    之證明，依刑法第二百二十條第一項之規定，第二百十條以私文書論（參照最高
    法院八十七年台非字第一○號判決要旨）。核被告巳○○偽造如附表所示之會員
    名義標單持以行使得標，而使各該次尚為活會之各會員陷於錯誤而分別詐取前開
    會款，足以生損害於上開各該活會會員之所為，係犯刑法第二百十六條行使第二
    百二十條第一項、第二百十條之偽造私文書罪及同法第三百三十九條第一項之詐
    欺取財罪。被告在標單上偽造會員之署押，為偽造私文書之部分行為，不另論罪
    ；而偽造後持以行使，偽造之低度行為為行使之高度行為所吸收，僅論以行使罪
    。被告前揭先後多次冒標而分別向各該次多位活會會員同時詐取會款，各侵害數
    法益，均係一行為觸犯數同種詐欺取財罪名之想像競合犯，依刑法第五十五條規
    定應從一處斷。又被告先後多次行使偽造私文書及先後多次詐欺取財之犯行，均
    時間緊接，犯罪構成要件相同，顯皆係基於概括犯意為之，均應連續犯之規定各
    以一罪論，並均依法加重其刑。被告所犯上開二罪，有方法結果之牽連關係，為
    牽連犯，依刑法第五十五條規定應從一重依連續行使偽造私文書罪處斷。
三、原審判決認定被告犯罪事證明確，予以論罪科刑，固非無見，惟查：(一)本件被告
    及告訴人等委任曾耀聰律師暨檢察官就被告偽造如附表一、二、三所示被冒標活
    會會員競標利息金額之詳細具體日期，雖均不能舉證出該日期並指出證明方法，
    惟原審判決事實欄內一之(二)未明白認定被告於八十九年六月起至九十一年六月間
    止，在此期間內之不詳時間，尚有欠洽。(二)次查，原審判決於事實欄認定被告冒
    標金額合計應為一千六百十四萬八千零五十元，惟於理由欄卻記載被告冒標之金
    額為一千五百餘萬元，顯有判決事實與理由矛盾之違誤。檢察官上訴意旨及被告
    上訴意旨各指摘原審判決有前揭之可議，為有理由，自應由本院將原審判決撤銷
    改判。審酌被告為國中教師，從事作育英才工作，因投資股票失利而偽造標單冒
    標互助會，所詐取金額高達一千六百十四萬八千零五十元，其原審法院審理中已
    清償告訴人等四百八十餘萬元及現已與告訴人等達成民事和解等一切情狀，量處
    如主文第二項所示之刑。查被告係婦女，前未曾受有期徒刑以上刑之宣告，有臺
    灣高等法院被告全國前案紀錄表在卷可憑。在本院審理中已與告訴人等人共同代
    理人曾耀聰律師成立民事和解，並於和解書內載明同意不再追究被告之刑事責任
    ，有和解書附本院卷可按，本院認被告經此偵審程序教訓，今後當無再犯之虞，
    對被告所宣告之刑以暫不執行為適當，併予宣告緩刑肆年，以啟自新。至於被告
    所偽造之標單，被告於審理時自承已隨手撕毀丟棄，該標單既已不存在，爰不予
    宣告沒收，併此敘明。
四、據上論結：應依刑事訴訟法第三百六十九條第一項前段，第三百六十四條，第二
    百九十九條第一項前段，刑法第五十六條，第二百十六條，第二百二十條第一項
    ，第二百十條，第三百三十九條第一項，第五十五條，第七十四條第一款，罰金
    罰鍰提高標準條例第一條前段，判決如主文。
本案經檢察官丁○○到庭執行職務。
中      華      民      國    九十二     年     十一     月    十一     日
                                臺灣高等法院臺中分院刑事第一庭
                                      審判長法  官  陳  紀  綱
                                            法  官  陳  登  源
                                            法  官  方  艤  駐
右正本證明與原本無異。
如不服本判決應於收受送達後十日內向本院提出上訴書狀，其未敘述上訴之理由者並
得於提起上訴後十日內向本院補提理由書（均須按他造當事人之人數附繕本）。
                                            書記官  江  玉  萍
中      華      民      國    九十二     年     十一     月    十二     日
附錄本案論罪科刑法條：
刑法第二百十條：
偽造、變造私文書，足以生損害於公眾或他人者，處五年以下有期徒刑。
刑法第二百十六條：
行使第二百十條至第二百十五條之文書者，依偽造、變造文書或登載不實事項或使登
載不實事項之規定處斷。
刑法第二百二十條第一項：
在紙上或物品上之文字、符號，依習慣或特約，足以為表示其用意之證明者，關於本
章之罪，以文書論。
刑法第三百三十九條第一項：
意圖為自己或第三人不法之所有，以詐術使人將本人或第三人之物交付者，處五年以
下有期徒刑、拘役或科或併科一千元以下罰金。
                                                                        Ｒ
附表一：
  編號   被冒標活會會員  競標利息金額
  一     癸○○          一千六百五十元
  二     癸○○          一千七百元
  三     丙○○          一千六百元
  四     戊○○          一千六百五十元
  五     地○○          一千六百元
  六     地○○          一千四百元
  七     酉○○          一千五百二十元
  八     辰○○          一千四百六十元
  九     乙○○          一千四百元
  十     亥○○          一千八百元
  十一   庚○○          一千五百二十元
  十二   壬○○          一千五百元
  十三   宙○○          一千九百二十元
附表二：
  編號   被冒標活會會員  競標利息金額
  一     癸○○          一千六百元
  二     甲○○          一千六百五十元
  三     卯○○          一千五百元
  四     卯○○          一千五百二十元
  五     宇○○          一千六百一十元
  六     宇○○          一千五百五十元
  七     丑○○          一千六百元
  八     申○○          一千六百元
  九     寅○            一千六百二十元
  十     天○○          一千五百五十元
  十一   戌○○          一千六百三十元
  十二   己○            一千五百元
  十三   庚○○          一千六百六十元
  十四   辛○○          一千七百元
附表三：
  編號   被冒標活會會員  競標利息金額
  一     未○○          二千五百元
  二     午○○          二千二百元
  三     戌○○          二千一百元
  四     申○○          二千一百五十元
  五     丑○○          二千一百元
  六     子○○          二千一百元
  七     乙○○          二千三百六十元
     Ｒ


司法院資訊處製作；財團法人民間司法改革基金會備份。
